臺灣桃園地方法院民事判決　　　　　　　99年度訴字第2059號
原　　　告
即反訴被告
兼下二原告
法定代理人　楊文熾
原　　　告　楊日東
　　　　　　楊日榮
共　　　同
訴訟代理人　王瀚興律師
被　　　告
即反訴原告　古德煌
訴訟代理人　林楊鎰律師
上列當事人間請求侵權行為損害賠償事件，於民國100 年12月12
日辯論終結，本院判決如下：
    主  文
被告應給付原告楊文熾新台幣貳拾萬零玖佰元，及自民國一百年
二月一日起至清償日止，按年息百分之五計算之利息。
原告楊文熾其餘之訴駁回。
訴訟費用由被告負擔十分之四，餘由原告各負擔十分之二。
本判決第一項得假執行，但如被告以新台幣貳拾萬零玖佰元為原
告楊文熾預供擔保，得免為假執行。
原告楊文熾其餘假執行之聲請駁回。
原告楊日東、楊日榮之訴及假執行之聲請均駁回。
反訴被告應給付反訴原告新台幣新台幣壹拾參萬陸仟貳佰伍拾元
，及自民國一百年三月四日起至清償日止，按年息百分之五計算
之利息。
反訴原告其餘之訴駁回。
反訴訴訟費用由反訴被告負擔十分之六，餘由反訴原告負擔。
本判決第七項得假執行，但如反訴被告以新台幣壹拾參萬陸仟貳
佰伍拾元為反訴原告預供擔保，得免為假執行。
反訴原告其餘假執行之聲請駁回。
    事實及理由
甲、程序事項：
壹、按訴狀送達後，原告不得將原訴變更或追加他訴，但請求之
    基礎事實同一、擴張或減縮應受判決事項之聲明者，不在此
    限，民事訴訟法第255 條第1 項第2 款、第3 款定有明文。
    次按不變更訴訟標的，而補充或更正事實上或法律上之陳述
    者，非為訴之變更或追加，民事訴訟法第256 條亦有明文。
一、查原告歷次聲明主張如下：
  (一)原告起訴聲明原為，被告應連帶給付原告新台幣（下同）51
    0,000 元，及自民國98年8 月31日起至清償日止按年息5 ％
    計算之利息（見本院卷第4 頁）。
  (二)嗣原告於100 年3 月3 日本院言詞辯論期日以言詞刪除上開
    聲明中「連帶」二字（見本院卷第34頁背面）。
  (三)嗣原告於100 年3 月31日本院言詞辯論期日以言詞追加原告
    楊日東、楊日榮，並變更上開聲明為，被告應給付原告楊文
    熾310,000 元、原告楊日東100,000 元、原告楊日榮100,00
    0 元，及各自98年8 月31日起至清償日止按年息5 ％計算之
    利息（見本院卷第49頁）。
  (四)嗣原告楊文熾於100 年7 月11日本院言詞辯論期日以言詞追
    加請求金額為310,900 元（見本院卷第76頁）。
  (五)嗣原告於100 年12月12日本院言詞辯論期日以言詞變更上開
    聲明中之利息起算日為100 年2 月1 日（見本院卷第93頁背
    面）。
  (六)經核原告上開聲明之變更，係屬擴張及減縮應受判決事項之
    聲明，且其請求之基礎事實同一，按諸前揭規定要無不合，
    應予准許。
二、查反訴原告歷次聲明主張如下：
  (一)反訴原告起訴聲明原為，反訴被告應給付反訴原告200,000
    元，及自本書狀繕本送達之次日起至清償之日止，按法定利
    率5 ％計算之利息（見本院卷第28頁）。
  (二)嗣反訴原告於100 年3 月3 日以民事訴之追加聲明狀變更上
    開聲明為，反訴被告應給付反訴原告236,680 元，及自本書
    狀繕本送達之次日起至清償之日止，按法定利率5 ％計算之
    利息（見本院卷第37頁）。
  (三)嗣反訴原告於100 年12月12日本院言詞辯論期日以言詞變更
    上開聲明中之利息起算日為100 年3 月4 日（見本院卷第93
    頁背面）。
  (四)經核反訴原告上開聲明之變更，係屬擴張及減縮應受判決事
    項之聲明，且其請求之基礎事實同一，按諸前揭規定要無不
    合，應予准許。
乙、實體事項：
壹、本訴部分：
一、原告主張：
  (一)原告楊文熾於98年8 月30日上午11時許，因不滿鄰居即被告
    朝其住處即門牌號碼桃園縣桃園市○○路1112巷11號門口吐
    檳榔汁，進而發生口角，詎被告竟基於傷害原告楊文熾之犯
    意，返回住處持鐵鏟回到上開地點毆打原告楊文熾，致原告
    楊文熾受有下巴瘀傷、左臉頰紅腫、左外耳紅腫、挫傷、左
    耳後皮下血腫、左肩、後背、右前臂及右膝多處挫傷等身體
    傷害，而被告亦因此遭本院刑事庭99年度桃簡字第508 號判
    決有罪在案，是被告確對原告楊文熾有侵權行為而致原告楊
    文熾受有身體傷害及精神上巨大苦痛等損害甚明，則原告楊
    文熾爰依民法第184 條第1 項前段及第195 條第1 項規定，
    請求被告給付原告楊文熾精神慰撫金310,000 元及原告楊文
    熾前往敏盛醫院就醫費用900 元，共計310,900 元。次者，
    原告楊文熾之子女即原告楊日東、楊日榮因親眼目睹其父遭
    被告持鐵鏟毆打而受有上開傷害，致渠等心生畏懼久難平復
    ，身體健康受侵害，精神上受有巨大痛苦，為此，原告楊日
    東、楊日榮爰依民法第195 條第1 項規定，各請求被告給付
    精神慰撫金各100, 000元。
  (二)聲明：被告應給付原告楊文熾310,000 元、原告楊日東100,
    000 元、原告楊日榮100,000 元，及各自100 年2 月1 日起
    至清償日止按年息5 ％計算之利息；願供擔保，請准宣告假
    執行。
二、被告則以：原告所提出之錄影光碟根本無從證明其所主張之
    正當防衛事實，實則本件乃係原告楊文熾先以拳頭毆打被告
    眼睛，致被告受有眼挫傷、眼瞼旁水腫等傷害，若被告係以
    鐵鏟毆打原告，則原告不可能傷勢如此輕微；另原告楊文熾
    於本事件後仍能與平常一般工作上班，足徵其傷勢顯較輕微
    ，且原告楊文熾請求慰撫金310,000 元亦明顯過高。至於，
    原告楊日東、楊日榮部分，除於事實、損害及因果關係無法
    證明外，於法律上更屬無據。並聲明：原告之訴及其假執行
    之聲請均駁回；被告願供擔保，請准宣告免為假執行。
貳、反訴部分：
一、反訴原告主張：
  (一)依本院刑事庭99年度桃簡字第508 號判決之認定，乃係反訴
    被告與反訴原告互毆，並致反訴原告受有眼挫傷、眼瞼旁水
    腫、右手腕、右肩及左手臂多處擦傷等傷害，此亦有林口長
    庚紀念醫院診斷證明書為憑。又依長庚醫療財團法人林口長
    庚紀念醫院100 長庚院法字第1411號函覆可知，上開傷害影
    響反訴原告工作能力約14天，而反訴原告亦確因前述傷害事
    件致請假14天，則以反訴原告每日薪資2,500 元計算，反訴
    原告之工作損失共35,000元；另反訴原告之醫療費用有單據
    部分則為1,680 元。而反訴原告所提出之請假證明乃係反訴
    原告當時需至工地工作，惟因無法到場，故佳利建設公司乃
    要求反訴原告應請假，蓋若無需至工地工作就不用請假。復
    以，反訴原告所從事之水泥工作，若佳利建設公司所承攬之
    工程排定由反訴原告施工，如反訴原告當日無法到場，則該
    工程即由另名工人承包，故即便反訴原告傷勢復原，卻仍然
    喪失該工作機會而無法承包工程施工。綜此，爰依民法第18
    4 條第1 項、第195 條第1 項規定，請求精神慰撫金200,00
    0 元、工作損失35,000元、醫療費用1,680 元，共計236,68
    0 元。
  (二)聲明：反訴被告應給付反訴原告236,680 元，及自100 年3
    月4 日起至清償之日止，按法定利率5 ％計算之利息。
二、反訴被告則以：依反訴被告所提出之錄影光碟所示畫面可知
    ，反訴原告係手持鐵鏟欲毆打反訴被告，而反訴被告為排除
    此一現時不法侵害方為反擊行為，符合正當防衛之法律規定
    ，退萬步言，縱認反訴被告對反訴原告有所傷害，仍得阻卻
    違法而不負擔損害賠償之責，是反訴原告請求損害賠償云云
    ，顯無理由。另反訴所提出之薪資證明及請假證明並非扣繳
    憑單，亦無任何正式請假文件，且反訴原告受傷甚輕，豈會
    休養14天之久而無法工作，其所提出之文件資料除無法證明
    反訴原告確有固定薪資所得外，更無法證明反訴原告於該14
    天期間內每日均有工作。並聲明：反訴駁回；如受不利判決
    ，願供擔保請准免為假執行。
參、兩造不爭執之事實：原告楊文熾於民國98年8 月30日上午11
    時許，在桃園縣桃園市○○路1112巷11號住處門口，因不滿
    被告朝其住處門口吐檳榔汁，2 人進而發生口角，詎被告返
    回住處持鐵鏟回到上述地點毆打原告楊文熾，原告楊文熾隨
    即與被告互毆，致原告楊文熾受有下巴瘀傷、左臉頰紅腫、
    左外耳紅腫、挫傷，左耳後皮下血腫、左肩、後背、右前臂
    及右膝多處挫傷、左肘撕裂傷、疑似腦震盪之身體傷害，致
    使被告受有眼挫傷、眼瞼旁水腫、右手腕、右肩和左手背多
    處擦傷之身體傷害。原告楊文熾及被告均經本院刑事庭99年
    度桃簡字第508 號案件判處傷害罪確定（原告楊文熾處拘役
    10日、緩刑2 年，被告處拘役50日）。此經本院調取該刑事
    案卷，核閱所附卷證無訛。
肆、本院之判斷：
一、本訴部分：原告楊文熾主張因遭被告毆打受有傷害，支付醫
    療費用900 元，應由被告支付，並受有精神痛苦之非財產上
    損害，請求被告賠償慰撫金31萬元。原告楊日榮、楊日東主
    張因親眼目睹楊文熾遭被告毆打，致其等心生畏懼，身體健
    康受侵害，精神受有痛苦，請求被告賠償慰撫金各10萬元等
    語。均為被告所否認，並以前詞置辯。本院論述如下：
  (一)按因故意或過失，不法侵害他人之權利者，負損害賠償責任
    ；不法侵害他人之身體或健康者，對於被害人因此喪失或減
    少勞動能力，或增加生活上之需要時，應負損害賠償責任；
    不法侵害他人之身體、健康、名譽、自由、信用、隱私、貞
    操，或不法侵害其他人格法益而情節重大者，被害人雖非財
    產上之損害，亦得請求賠償相當之金額；負損害賠償責任者
    ，除法律另有規定或契約另有訂定外，應回復他方損害發生
    前之原狀，民法第184 條第1 項前段、第193 條第1 項、第
    195 條第1 項前段、第213 條第1 項分別定有明文。被告毆
    打原告楊文熾，侵害其身體、健康，其所受損害與被告之侵
    權行為顯然具有相當因果關係，原告楊文熾自得依上開規定
    請求被告賠償損失。
  (二)原告楊文熾主張其因本件事故支付醫療費用900 元，為被告
    所不否認，並有敏盛綜合醫院醫療收據為憑，原告楊文熾之
    主張應為合理。原告楊文熾另主張受有非財產損失31萬元，
    則為被告所否認，本院審酌本件衝突起因於被告於原告楊文
    熾家門口吐檳榔汁，遭原告抗議後，被告竟未道歉反與原告
    口角，並進而持鐵鏟攻擊原告，致原告楊文熾身體多處受傷
    ，精神確實受有痛苦，另參酌原告為五專畢業、服務於正新
    起重行、擔任堆高機操作人員、月薪24,000元，被告國小畢
    業、服務於佳利建設有限公司，日薪2,500 元，原告楊文熾
    有汽車1輛、被告有房屋、土地各1筆、汽車2輛、投資數筆
    等兩造學歷、經濟、收入、社會地位等一切情狀，認原告所
    受非財產上損失以20萬元計算為適當。
  (三)從而，原告楊文熾基於侵權行為之法律關係，請求被告賠償
    醫療費用900 元及非財產損失20萬元，及自100 年2 月1 日
    起至清償之日止，按年息百分之五計算之利息為有理由，應
    予准許，逾此範圍之請求，則非有理，應予駁回。原告楊文
    熾勝訴部分，本院命被告給付之金額未逾50萬元，應依職權
    宣告假執行。被告陳明願供擔保請求免予假執行，核無不合
    ，爰酌定擔保准許之。原告敗訴部分，假執行之聲請則失所
    附麗，應併予駁回。
  (四)原告楊日東、楊日榮主張因目睹其父楊文熾遭毆打，身體健
    康受侵害，請求非財產上損失等語，為被告所否認。查依原
    告所提出之錄影光碟，因影像模糊，並無法明確辨認原告楊
    日東、楊日榮是否在場，況縱認原告楊日榮、楊日東在場目
    睹楊文熾遭受毆打，其等對於身體健康受有如何侵害？所受
    侵害又與被告行為有何因果關係？始終並無任何舉證，其等
    基於民法第195 條第1 項之規定請求非財產上之損害，顯非
    有據，不能准許。另其等關於假執行之聲請，因其等敗訴，
    亦應併予駁回。
二、反訴部分：反訴原告主張因遭反訴被告毆打受有傷害，因而
    支付醫藥費1,680 元、工作損失35,000元、受有精神損失20
    萬元等語，為反訴被告所否認，並以前詞置辯。本院論述如
    下。
  (一)按因故意或過失，不法侵害他人之權利者，負損害賠償責任
    ；不法侵害他人之身體或健康者，對於被害人因此喪失或減
    少勞動能力，或增加生活上之需要時，應負損害賠償責任；
    不法侵害他人之身體、健康、名譽、自由、信用、隱私、貞
    操，或不法侵害其他人格法益而情節重大者，被害人雖非財
    產上之損害，亦得請求賠償相當之金額；負損害賠償責任者
    ，除法律另有規定或契約另有訂定外，應回復他方損害發生
    前之原狀，民法第184 條第1 項前段、第193 條第1 項、第
    195 條第1 項前段、第213 條第1 項分別定有明文。
  (二)反訴被告固辯稱：其係正當防衛，並未侵害反訴原告權利等
    語，然正當防衛必須對於現在不法之侵害始得為之，侵害業
    已過去，即無正當防衛可言，是縱認反訴被告遭反訴原告毆
    打後第一次反擊係出於正當防衛，惟其後持續多次之毆擊，
    已難謂係單純出於自衛之意，尤以反訴原告所受之傷勢觀之
    ，更難謂僅係因反訴被告單純抵抗所致，反訴被告顯然已出
    於傷害之意而出手反擊，是以，反訴被告所辯尚非有據，反
    訴原告主張遭反訴被告毆打侵害身體健康，可以採信。準此
    ，反訴原告所受損害與反訴被告之侵權行為具有相當因果關
    係，反訴原告自得依上開規定請求反訴被告賠償損失。
  (三)反訴原告主張支付1,680 元醫療費用，並提出醫療單據為憑
    ，反訴被告除就其中98年8 月30日及98年9 月5 日支出1,10
    0 元不爭執外，其餘費用均認與本件無關連性。查：反訴被
    告不爭執部分，反訴原告之請求自屬可採，另反訴原告於10
    0 年2 月25日支出證明書費150 元，該診斷證明書業經反訴
    原告提出於本件作為證據，此項費用亦屬主張權利所必要，
    反訴原告請求反訴被告給付亦屬合理。至於其餘醫療單據，
    因日期與本件事發之日均相距甚遠，難認與本件有何相關，
    反訴原告請求反訴被告賠償該部分費用，即難認可採。
  (四)反訴原告主張因眼睛受傷共計請假14日，以每日工資2,500
    元計算，請求反訴被告賠償工作損失35,000元，並提出佳利
    建設有限公司請假證明為證。查反訴原告之眼睛所受傷勢，
    對於其從事泥水師傅之工作，影響工作能力約14日，業據長
    庚醫療財團法人林口長庚紀念醫院函覆本院可稽，而反訴原
    告每日工資為2,500 元，有上開請假證明為憑，反訴原告辯
    稱反訴原告並非每日均有工作，認反訴原告主張之每日工資
    過高，然衡量勞動能力減損並非以「實際收入」之減少為其
    依據，而應以當事人之「勞動能力價值」為計算標準，依上
    開請假證明，反訴原告工作之日薪為2,500 元，足認其勞動
    能力之價值為每日2,500 元，縱認其因本件受傷請假之14日
    並非日日均有工作可作，亦不影響其於該14日內因勞動能力
    減損受有損失共計35,000元（250014＝35000 ），反訴被
    告所辯尚有誤解，反訴原告此部分請求則屬合理有據。
  (五)反訴原告主張因反訴被告毆打受傷，受有非財產上損失20萬
    元，為反訴被告所否認。本院審酌本件衝突乃起因於反訴原
    告於反訴被告家門口吐檳榔汁，遭反訴被告抗議後，反訴原
    告竟未道歉反起口角，並進而持鐵鏟攻擊反訴被告，反訴被
    告始基於怒氣反擊，毆打致反訴原告受傷，反訴原告因受傷
    所受之精神痛苦尚屬有限，另參酌反訴原告與反訴被告之學
    歷、經濟、收入、社會地位等一切情狀（詳前文乙、肆、一
    、(二)所載），認反訴原告所受非財產上損失以10萬元計算為
    適當。
  (六)從而，反訴原告基於侵權行為之法律關係，請求反訴被告賠
    償醫療費用1250元、工作損失35,000元、非財產損失10萬元
    ，共計136,250 元，及自100 年3 月4 日起至清償之日止，
    按年息百分之五計算之利息為有理由，應予准許，逾此範圍
    之請求，則非有理，應予駁回。反訴原告勝訴部分，本院命
    反訴被告給付之金額未逾50萬元，應依職權宣告假執行。反
    訴被告陳明願供擔保請求免予假執行，經核無不合，爰酌定
    擔保准許之。反訴原告敗訴部分，假執行之聲請則失所附麗
    ，應併予駁回。
三、訴訟費用裁判之依據：民事訴訟法第79條。
中    華    民    國    100    年    12    月    27   日
                  民事第二庭    法  官  袁雪華
正本係照原本作成。
如對本判決上訴，須於判決送達後二十日內向本院提出上訴狀。
如委任律師提起上訴者，應一併繳納上訴審裁判費。
中    華    民    國    100    年    12    月    27   日
                                書記官  劉霜潔